【裁判字號】    96,訴,2433
【裁判日期】    970403
【裁判案由】    身心障礙者保護法
【裁判全文】
臺北高等行政法院判決
                                     96年度訴字第02433號
                              .
原      告  財團法人苗栗縣私立親民啟能教養院
代  表  人  甲○○
被      告  內政部
代  表  人  乙○○部長）住同.
訴訟代理人  丙○○
上列當事人間因身心障礙者保護法事件，原告不服行政院中華民
國96年6 月12日院臺訴字第0960086775號訴願決定，提起行政訴
訟。本院判決如下：
    主  文
原告之訴駁回。
訴訟費用由原告負擔。
    事  實
一、事實概要：
    被告以原告係苗栗縣立案身心障礙福利機構，於民國（下同
    ）93年1 月1 日至94年10月31日辦理臺閩地區身心障礙福利
    服務機構第6 次評鑑，94年6 月10日實地訪評結果，原告經
    評鑑為丁等，嗣於95年9 月27日再次訪評結果，改列為丙等
    ，改善情形仍未達標準，被告以95年11月27日內授中社字第
    0950716110號函（下稱原處分）請苗栗縣政府轉知原告，並
    請苗栗縣政府依身心障礙者保護法（96年7 月11日後改為身
    心障礙者權益保障法，下同）第61條、第67條、第69條及身
    心障礙福利機構評鑑辦法第11條規定，持續停止政府資本支
    出之補助，遴選適當之專業人員或相關機構定期輔導，涉及
    財務、人道或公共安全之重大缺失，應立即改善外，並限期
    改善，苗栗縣政府據以95年12月5 日府社福字第0950161306
    號函轉知原告，並請原告於95年12月20日前將改善報告送苗
    栗縣政府備查。原告不服，提起訴願遭駁回後，遂提起本件
    行政訴訟。
二、兩造聲明：
  (一)原告聲明：
    1.訴願決定及原處分均撤銷。
    2.應命被告作成評鑑原告為甲等或優等之處分。
    3.訴訟費用由被告負擔。
  (二)被告聲明：
    1.駁回原告之訴。
    2.訴訟費用由原告負擔。
三、兩造之爭點：
  (一)原告主張：
    1.原處分內容，包括「身心障礙者教養機構服務費」及「辦
      理收托身心障礙者交通費」等補助之否准，故「複評」結
      果將直接影響人民法律上之利益。
    2.原處分所謂「複評」行政行為，並無法源依據，明顯違反
      行政程序法第8 條規定。且其持續中止政府資本支出補助
      之處分，亦違反臺閩地區身心障礙福利服務機構第6 次評
      鑑實施計畫第11條停止補助1 年之規定，已違一事不兩罰
      原則。原處分「複評」丙等成績「停止政府資本支出之補
      助」之處分，因身心障礙者保護法第61條規定並無本項之
      授權，應屬逾越權限之行政處分，當以違法論之。
    3.臺閩地區身心障礙福利服務機構第6 次評鑑實施計畫第5
      條規定之評鑑組織及委員均有任期，故95年9 月27日再次
      訪評之所謂「複評」人員是否適格，殊有疑義。
    4.原告既已根據94年6 月10日評鑑缺失訂定計畫，並落實改
      善情形下，符合身心障礙保護法第61條第2 項規定，應對
      用心改善事實合理公正辦理，方能服人，另縱有不盡理想
      之處，被告在作成限制人民權利之行政處分前，有無依行
      政程序法第102 條規定給予相對人陳述意見之機會（例如
      ：機構規模及屬性）？被告之作為應屬重大明顯之瑕疵。
  (二)被告主張：
    1.複評有明確法源依據：
      (1)按身心障礙者保護法第61條規定：「（第1 項）主管機
        關應定期輔導與評鑑身心障礙福利機構，經評鑑成績優
        良者，應予獎勵。（第2 項）身心障礙福利機構，辦理
        不善或違反設立標準者，主管機關應限期令其改善。（
        第3 項）第1 項評鑑工作應由中央主管機關成立評鑑委
        員會為之，其辦法由中央主管機關定之。」被告依身心
        障礙者保護法、身心障礙福利機構評鑑辦法及臺閩地區
        身心障礙福利服務機構第6 次評鑑實施計畫之規定，依
        法對全國身心障礙福利機構進行評鑑。評鑑工作雖因其
        程序與作業時間點之不同而有「評鑑」、「續評」、「
        複評」等不同陳述方式，惟其本質與內涵則均係依身心
        障礙者保護法第61條規定，執行主管機關輔導與評鑑身
        心障礙福利機構之行政措施，藉此達到監督、管理身心
        障礙福利機構之服務品質，以確保受服務對象權益目的
        ，並非原告所稱無法源依據。
      (2)依前述法規規定，對於辦理不善機構主管機關應限期令
        其改善，「複評」為整個評鑑實施過程中，對於辦理不
        善機構其限期改善之期限屆至後，實地檢測缺失改善與
        否之方式，亦為正式與必要之程序。
    2.持續中止資本門補助之依法有據：
      身心障礙福利機構評鑑辦法第11條規定：「被評鑑為丙等
      或丁等之身心障礙福利機構，各級主管機關應停止政府資
      本支出之補助1 年，並由地方主管機關遴選適當之專業人
      員或相關機構定期予以輔導。」因原告之評鑑成績為丁等
      ，各級主管機關中止資本門補助依法有據。原評鑑成績公
      布與停止補助資本門之處分時間在95年1 月5 日，復因複
      評成績仍未達標準認定其缺失尚未完成改善，而於95年11
      月27日公布複評成績時一併聲明應持續中止政府資本支出
      之補助，並無時間之違誤。
    3.複評參與人員之資格及聘任程序均係依相關法規作業，並
      無適格疑義：
      (1)身心障礙福利機構評鑑辦法第3 條規定：「身心障礙福
        利機構之評鑑，由中央主管機關成立評鑑委員會為之。
        其任務如下：一、規劃、研究、諮詢、協調及執行身心
        障礙福利機構之評鑑。二、其他有關身心障礙福利機構
        評鑑事宜。」第9 條規定：「中央主管機關對各類身心
        障礙福利機構之評鑑，至少每3 年舉辦1 次；其評鑑方
        式、程序及等第標準由評鑑委員會定之。」臺閩地區身
        心障礙福利服務機構第6 次評鑑實施計畫第5 條關於評
        鑑人員之規定：「實地評鑑之工作係由現任評鑑委員會
        之評鑑委員擔任，必要時，得聘請若干評鑑人員辦理各
        區域之評鑑工作事宜。小組成員原則上至少包括行政主
        管1 人、實務專家學者1 人、身心障礙者家屬或其代表
        1 人，機構代表1 人，參加評鑑人員應遵守利益迴避原
        則，以維評鑑之客觀公正。」
      (2)身心障礙福利機構評鑑辦法明訂評鑑委員會委員組成人
        數為25名，被告應執行之評鑑機構數在該次評鑑時高達
        228 所機構，一則評鑑委員皆為兼任委員尚有其本職，
        二則以25名委員執行228 所機構之實地評鑑，其人數確
        有不足（228 所機構所需之委員訪視人次為228 所，乘
        以5 種專業領域，等於需要1140人次），因此，被告為
        應實地訪評實務上之需要，依臺閩地區身心障礙福利服
        務機構第6 次評鑑實施計畫之規定，除委員會之委員外
        ，再行遴選兼具專業能力與實務經驗之專家學者，並經
        評鑑委員會議審查通過後，呈送機關首長核定後聘任，
        以求評鑑工作之務實性及專業性，並使大量之實地訪評
        工作得以順利運作、實施，另針對辦理不善致評鑑成績
        不佳機構之複評程序（檢視缺失改善狀況），被告比照
        評鑑委員會對委員專業資格條件之要求與專業分工模式
        ，以原評鑑委員為基本成員，再加上部分符合專業資格
        新進成員，呈送機關首長核定後聘任（任務性編組，未
        明定任期，至複評結束為止），以兼顧評鑑工作之務實
        性及專業性。綜上，委員及訪評人員之聘任未逾身心障
        礙者保護法及身心障礙福利機構評鑑辦法之授權。
    4.複評後之處分係依據客觀明確之事實，且已予原告充分之
      意見陳述機會：
      (1)依行政程序法第103 條第1 項第5 款之規定，本案處分
        係依據客觀上明白足以確認之事實為之，兩度評鑑過程
        均以專業且客觀之評鑑委員至現場實地考評，並依既定
        及事先公開之評鑑指標為之，再依據所得各評鑑之分數
        統計成績，故相關行政處分之依據確屬客觀明白之事實
        。
      (2)另除據以處分之事實客觀明確外，本案相關處分之意旨
        在糾正、督促原告對於身心障礙福利機構經營管理之不
        善，該項糾正與督促之作為始自94年6 月10日評鑑當日
        ，於評鑑之實地訪評過程中，諸多委員已當場對原告提
        出應改善問題與建議，並於公告成績後長達9 個月期間
        由主管機關安排專業人員協助輔導，協助其改善缺失，
        95年9 月27日複評當日亦予原告與評鑑委員及被告之雙
        向交流時間後，再進行評分之最終決定。綜上，複評後
        之處分前實已充分給予原告時間與機會進行溝通、說明
        及改善缺失。
    理  由
一、原告經苗栗縣政府發給社會福利機構立案證書，機構負責人
    為甲○○，有該立案證書在卷可稽，本件原告以甲○○為代
    表人，核無不合，先予敘明。
二、原告係苗栗縣立案身心障礙福利機構，被告於93年1 月1 日
    至94年10月31日辦理臺閩地區身心障礙福利服務機構第6 次
    評鑑，94年6 月10日實地訪評結果，原告經評鑑為丁等，嗣
    於95年9 月27日再次訪評結果，改列為丙等，改善情形仍未
    達標準，被告以原處分請苗栗縣政府轉知原告，並請苗栗縣
    政府依身心障礙者保護法第61條、第67條、第69條及身心障
    礙福利機構評鑑辦法第11條規定，持續停止政府資本支出之
    補助，遴選適當之專業人員或相關機構定期輔導，涉及財務
    、人道或公共安全之重大缺失，應立即改善外，並限期改善
    ，苗栗縣政府據以95年12月5 日府社福字第0950161306號函
    轉知原告，並請原告於95年12月20日前將改善報告送苗栗縣
    政府備查，有原處分、苗栗縣政府95年12月5 日府社福字第
    0950161306號函附卷足稽。上開第1 次評鑑原告為94年6 月
    10日，原告得分為43.65 分列為丁等（原處分卷第33頁），
    內政部以95年1 月5 日內授中社字第0950714762號函（原處
    分卷第65頁）轉予苗栗縣政府通知原告限期改善。95年9 月
    27日第2 次評鑑（複評）原告，原告評鑑得分為63.60 ，原
    告若減床為小型機構，經被告試擬則得分為64.80 ，仍未達
    乙等標準（原處分卷第64頁），為可確定之事實。
三、按行為時身心障礙者保護法第2 條規定：「本法所稱主管機
    關：在中央為內政部；在直轄市為直轄市政府；在縣（市）
    為縣（市）政府。」第61條規定：「（第1 項）主管機關應
    定期輔導與評鑑身心障礙福利機構，經評鑑成績優良者，應
    予獎勵。（第2 項）身心障礙福利機構，辦理不善或違反設
    立標準者，主管機關應限期令其改善。（第3 項）第1 項評
    鑑工作應由中央主管機關成立評鑑委員會為之，其辦法由中
    央主管機關定之。」內政部訂定身心障礙福利機構評鑑辦法
    第1 條規定：「本辦法依身心障礙者保護法（以下簡稱本法
    ）第61條第3 項規定訂定之。」第3 條規定：「身心障礙福
    利機構之評鑑，由中央主管機關成立評鑑委員會為之。其任
    務如下：一、規劃、研究、諮詢、協調及執行身心障礙福利
    機構之評鑑。二、其他有關身心障礙福利機構評鑑事宜。」
    第10條第1 項規定：「被評鑑為優等或甲等之身心障礙福利
    機構，中央主管機關得依其規模核發獎牌、獎勵金或遴選其
    工作人員出國考察及觀摩。」第9 條規定：「中央主管機關
    對各類身心障礙福利機構之評鑑，至少每3 年舉辦1 次；其
    評鑑方式、程序及等第標準由評鑑委員會定之。」第11條規
    定：「被評鑑為丙等或丁等之身心障礙福利機構，各級主管
    機關應停止政府資本支出之補助1 年，並由地方主管機關遴
    選適當之專業人員或相關機構定期予以輔導。…」內政部訂
    頒臺閩地區身心障礙福利服務機構第6 次評鑑實施計畫第1
    條規定：「依據：（一）身心障礙者保護法第61條。（二）
    身心障礙福利機構評鑑辦法。」第3 條規定：「主辦單位：
    內政部。」第4 條規定：「協辦單位：臺北市政府社會局、
    高雄市政府社會局、臺灣省各縣（市）政府。」第5 條第1
    款第2 目規定：「評鑑組織：（一）組織：1.評鑑委員會：
    依據身心障礙者保護法第61條規定：由內政部成立身心障礙
    福利機構評鑑委員會（以下簡稱評鑑委員會）。委員會置委
    員25人，其中一人為主任委員，由內政部社會司司長兼任，
    其餘委員分別由各級主管機關、具有身心障礙福利實務經驗
    之專家、身心障礙者團體或家屬團體及身心障礙福利機構各
    聘代表6 人組成之。2.評鑑人員：實地評鑑之工作係由現任
    評鑑委員會之評鑑委員擔任，必要時，得聘請若干評鑑人員
    辦理各區域之評鑑工作事宜。小組成員原則上至少包括行政
    主管一人、實務專家學者一人、身心障礙者家屬或其代表一
    人，機構代表一人，參加評鑑人員應遵守利益迴避原則，以
    維評鑑之客觀公正。」第8 條規定：「評鑑方式及流程：…
    受評機構應受評之項目，由主管機關依機構服務對象及性質
    ，擇適用項目評定之。」第10條規定：「評分等第標準：…
    1 、優等：總平均分數在90分以上者列為優等。2 、甲等：
    總平均分數在80分至未滿90分者列為甲等。3 、乙等：總平
    均分數在70分至未滿80分者列為乙等。4 、丙等: 總平均分
    數在60分至未滿70分者列為丙等。5 、丁等: 總平均分數在
    60分以下則列為丁等。…」準此，被告係對全國身心障礙福
    利機構進行「評鑑」之主辦單位，各級地方政府為協辦單位
    。中央主管機關內政部，地方主管機關直轄市為直轄市政府
    、縣（市）為縣（市）政府，均有一定的責任與權限。依上
    開身心障礙者保護法第61條，對於辦理不善機構主管機關應
    限期令其改善，可知「複評」（複評鑑）或「續評」（續評
    鑑）為整個評鑑實施過程中，對於辦理不善機構其限期改善
    之期限屆至後，實地檢測缺失改善與否之方式，為法定、必
    要之程序。法條用語「評鑑」一詞，以評鑑工作因其程序與
    作業時間點之不同而有評鑑、續評鑑（續評）或複評鑑（複
    評），惟其本質與內涵則均係依身心障礙者保護法第61條規
    定，執行主管機關輔導與評鑑身心障礙福利機構之行政措施
    ，藉此達到監督、管理身心障礙福利機構之服務品質，以確
    保受服務對象權益目的。原告主張：本件被告所為「複評」
    ，無法源依據云云，要非可採。
四、對於評鑑結果，成績優良者依上開身心障礙者保護法第61條
    規定，主管機關應予獎勵，即評鑑成績為優等或甲等者（身
    心障礙福利機構評鑑辦法第10條第1 項）；但被評鑑為丙等
    或丁等者，各級主管機關應停止政府資本支出之補助1 年（
    身心障礙福利機構評鑑辦法第11條）。可知，評鑑結果即原
    處分為確認處分，確認身心障礙福利服務機構（原告）優良
    與否之性質。而支給補助或停止補助之職權為各級地方政府
    ，在此，即為苗栗縣政府，故原處分於說明二載明：「貴轄
    （苗栗縣政府）『私立親民啟能教養院』（原告）複評成績
    改列丙等，因改善情形仍未達標準，請依身心障礙者保護法
    第61條、第67條、第69條及身心障礙福利機構評鑑辦法第11
    條規定…，請持續中止政府資本支出補助，…請遴選適當之
    專業人員或相關機構定期予以輔導，…涉及財務、人道或公
    共安全之重大缺失，應立即改善外，應由縣市政府限期改善
    。」係轉知、促請苗栗縣政府依據原處分（評鑑結果為丙等
    ）可為停止政府資本支出補助等之法律效果，蓋支給補助或
    停止補助之職權為苗栗縣政府，並非被告。苗栗縣政府尚須
    另以行政處分（95年12月5 日府社福字第0950161306號函，
    訴願卷第5 頁）函知原告停止補助，尚非被告之原處分即直
    接發生停止補助之法律效果。原告主張：原處分以「複評」
    丙等成績「停止政府資本支出之補助」，因身心障礙者保護
    法第61條規定並無本項之授權，應屬逾越權限之行政處分云
    云，誤以原處分包括「停止政府資本支出之補助」，自非可
    採。
五、關於原告主張：95年9 月27日作第2 次評鑑（複評）原告，
    複評人員是否適格云云。依臺閩地區身心障礙福利服務機構
    第6 次評鑑實施計畫第4 條規定：「…評鑑人員：實地評鑑
    之工作係由現任評鑑委員會之評鑑委員擔任，必要時，得聘
    請若干評鑑人員辦理各區域之評鑑工作事宜。小組成員原則
    上至少包括行政主管1 人、實務專家學者1 人、身心障礙者
    家屬或其代表1 人，機構代表1 人，參加評鑑人員應遵守利
    益迴避原則，以維評鑑之客觀公正。」被告成立評鑑委員會
    ，經部長核定評鑑委員（原處分卷第96-113頁），因原告為
    身心障礙福利服務機構住宿機構，位於苗栗縣，被告之評鑑
    委員會授權地方主管機關評分，苗栗縣政府派主計人員、業
    務承辦人員參與評鑑，依照被告之評鑑委員會會議決議所決
    定之評鑑指標即住宿機構評鑑項目表（原處分卷第1 、3 頁
    ）及授權內容為評分，被告之評鑑委員會授權本次實地進行
    之區域評鑑工作聘請之評鑑人員（簽名於住宿機構評鑑項目
    表，原處分卷第1 頁）6 人，除苗栗縣政府行政主管1 人外
    ，包括：國防醫學院醫療管理助理教授1 人、智障者家長協
    會總幹事1 人、臺南教養院院長1 人、臺北縣政府勞工局副
    局長1 名、玉里醫院副院長1 人，為任務性編組，未明定任
    期，至複評結束為止（原處分卷第113 、114 頁），合於臺
    閩地區身心障礙福利服務機構第6 次評鑑實施計畫第4 條規
    定，並無評鑑委員、評鑑人員任期、資格不符情事。原告上
    開主張，並非可採。
六、關於原告又主張：被告作成原處分前，未給予陳述意見機會
    云云。按行政程序法第103 條規定：「有下列各款情形之一
    者，行政機關得不給予陳述意見之機會：…五、行政處分所
    根據之事實，客觀上明白足以確認者。」本件兩度評鑑原告
    之過程，被告均以專業評鑑人員至現場實地考評，並依既定
    及事先公開之評鑑指標為之，再依據所得各評鑑之分數統計
    成績，堪認原處分係依據客觀上明白足以確認之事實為之。
    再者，本件相關處分之意旨在糾正、督促原告對於身心障礙
    福利機構經營管理之不善，該項糾正與督促之作為始自94年
    6 月10日第1 次評鑑當日，於評鑑之實地訪評過程中，諸多
    委員已當場對原告提出應改善問題與建議，並於公告成績後
    長達9 個月期間由主管機關安排專業人員協助輔導，協助其
    改善缺失，95年9 月27日複評當日亦予原告與評鑑委員及被
    告之雙向交流時間（原處分卷第120 頁）後，再進行評分之
    最終決定。是以，複評後作成原處分前，被告確已充分給予
    原告時間與機會陳述意見及改善缺失，原告此部分主張，仍
    非可採。
七、從而，被告95年9 月27日評鑑原告，以原告為身心障礙福利
    服務機構住宿機構，依照被告之評鑑委員會會議決議所決定
    之評鑑指標即住宿機構評鑑項目表，逐項評鑑及加總，原告
    評鑑得分為63.60 ，原告若減床為小型機構，經被告試擬則
    得分為64.80 ，列為丙等，仍未達乙等標準，揆諸首揭說明
    ，評鑑程序及結果並無違法情事。
八、綜上所述，原處分認事用法，並無違誤，訴願決定遞予維持
    ，亦無不合。原告猶執前詞訴請如聲明所示，為無理由，應
    予駁回。
據上論結，本件原告之訴為無理由，爰依行政訴訟法第98條第1
項前段，判決如主文。
中    華    民    國    97    年     4    月     3    日
                    臺北高等行政法院第五庭
                              審判長法  官  張瓊文
                                    法  官  王碧芳
                                    法  官  胡方新
上為正本係照原本作成。
如不服本判決，應於送達後20日內，向本院提出上訴狀並表明上
訴理由，如於本判決宣示後送達前提起上訴者，應於判決送達後
20日內補提上訴理由書（須按他造人數附繕本）。
中    華    民    國    97    年     4    月     3    日
                                    書記官  黃玉鈴


司法院資訊處製作；財團法人民間司法改革基金會備份。
